臺灣花蓮地方法院刑事判決　　　　　　　　　　　　　九十二年度訴字第二二號
　　公　訴　人　臺灣花蓮地方法院檢察署檢察官
　　被　　　告　乙○○
　　　　　　　　甲○○
右列被告因違反森林法等案件，經檢察官提起公訴（九十二年度偵字第一九一一號、
二０二九號），及移
    主  文
本件管轄錯誤，移送於臺灣臺東地方法院。
    理  由
一、公訴及移送併辦意旨如附件。
二、按案件由犯罪地或被告之住所、居所或所在地之法院管轄，此為刑事訴訟法第五
    條第一項所規定。而此土地管轄之規定，其意義不僅涉及法定法官原則，藉由法
    律以抽象、一般性之方式，規定案件承審法官之決定標準，以避免遭人為方式操
    控而得以預定特定之審判者。此外，該條規定亦與憲法第十六條所保障之訴訟權
    有關，使被告得以在其經常生活範圍區域內之管轄法院，使用便利之訴訟程序，
    藉此保障其訴訟上權利。而此便利所指者，除保障被告得易於應訊之外，其要旨
    更應含括提供一個能夠促進被告行使訴訟上權利之環境，使被告在熟悉之生活環
    境下，得以順利運用其慣用之方式，尋求任何可能作為協助其訴訟上防禦之資源
    ，減少因外在環境之遷易、陌生，而失卻尋求外在協助之機會，進而剝奪被告訴
    訟上權利之行使。是以，適用上開法律決定法院管轄權之有無時，於犯罪地、被
    告之住所、居所及所在地法院均具有管轄權之情形下，除應考量被告應訊之便利
    性之外，更應重視被告訴訟上防禦權行使之維護，並以此作為管轄權認定之主要
    標準，殊不得以押解被告安全顧慮為由，據以認定管轄權之有無。蓋憲法第十六
    條除課予國家提供人民權利救濟途徑之義務外，更要求國家應積極地維護、促進
    人民訴訟權之行使，否則即與憲法保障人民訴訟權之意旨有違。且司法院大法官
    會議第三八四號解釋依據憲法第八條規定，亦闡釋我國刑事訴訟制度應具備正當
    法律程序，而就程序法而言，如當事人應有與證人對質或詰問證人之權利即屬之
    。此外釋字第三九六號解釋更進而例示，諸如直接審理、言詞辯論、對審及辯護
    制度等，亦屬於正當法律程序之一環。因之，如令被告處於難以行使訴訟上防禦
    權利之狀態，以致於無法獲得充分的辯護，或無法取得有利之證據，或無法尋得
    證人而與之對質或詰問，即違背憲法第八條對於刑事訴訟正當法律程序之要求。
    而被告提解安全之顧慮，僅單純涉及司法行政機關於提解人犯時戒護方式之問題
    ，尚無法與前述憲法之要求相比。因此在認定法院管轄權時，此等憲法義務之履
    行，自應優先於被告提解安全之考量。
三、經查本案被告乙○○因殺人案件，經臺灣臺東地方法院檢察署檢察官以九十一年
    度偵字第一一七二號起訴，並自民國九十一年六月十三日起羈押於臺東看守所，
    嗣被告乙○○經臺灣臺東地方法院以九十一年度重訴字第二號判處死刑、褫奪公
    權終生，被告乙○○不服，提起上訴，經臺灣高等法院花蓮分院以九十二年度上
    重訴字第一四一號審理在案，並於九十二年六月十八日解送花蓮看守所，此有臺
    灣高等法院被告全國前案紀錄表附卷可參。而臺灣臺東地方法院檢察署檢察官因
    被告已解送花蓮看守所，乃以其轄區之證據皆已調查完畢，且被告所在地非在臺
    東，為免提解死刑在押人犯之安全顧慮等情為由，呈請臺灣高等法院檢察署檢察
    長，將該署九十一年度偵字第二二八五號、九十二年度偵字第一五七七號、九十
    二年度偵字第一八七七號案件核轉臺灣花蓮地方法院檢察署偵辦，並經核准在案
    ，而由臺灣花蓮地方法院檢察署檢察官分別以九十二年度偵字第一九一一號、第
    二０二九號予以起訴，並以九十二年度偵字第二六七二號移送併辦。惟本案被告
    乙○○之戶籍在臺東縣卑南鄉○○村○○○街六十七號，而被告甲○○之戶籍在
    臺東縣卑南鄉嘉豐村稻葉站前十六之六號，此有法務部戶役政連結作業系統個人
    基本資料查詢單，以及臺灣高等法院被告全國前案紀錄表在卷可稽。且臺灣臺東
    地方法院檢察署九十一年度偵字第二二八五號案件，經移轉管轄後之臺灣花蓮地
    方法院檢察署九十二年度偵字第一九一一號案件，其內容係涉及被告乙○○與甲
    ○○於九十一年一月三十一日間，共同竊取臺東縣延平事業區第四十一林班內之
    立木朱樟樹塊之犯罪事實。而臺灣臺東地方法院檢察署九十二年度偵字第一五七
    七號案件，經移轉管轄後之臺灣花蓮地方法院檢察署九十二年度偵字第二０二九
    號案件，其內容乃關於被告乙○○於九十一年四月三十日間，在臺東縣卑南鄉○
    ○村○○○街八十四巷三號，涉嫌毀損、妨害自由、傷害等犯罪行為。至於臺灣
    臺東地方法院檢察署九十二年度偵字第一八七七號案件，經移轉管轄後之臺灣花
    蓮地方法院檢察署九十二年度偵字第二六七二號案件，其內容則涉關被告乙○○
    於九十年間某日，在臺東縣卑南鄉明峰村初鹿山莊對面竹筍園內竊取他人之自用
    小貨車，並於九十一年一月二十六日，在臺東縣卑南鄉林務局臺東事業局第四林
    班地內，竊取樟木樹頭等竊盜犯行，此觀諸各偵查卷即明。
四、由上可知，被告乙○○與甲○○之戶籍地均在臺東縣，且其經起訴及移送併辦之
    犯罪事實所涉及之犯罪行為地、結果地，亦均在臺東縣，而被告甲○○現亦在臺
    東縣，僅被告乙○○因上訴而遭解送至花蓮看守所。從而，本案被告所涉及之犯
    罪事實既均位於臺東縣，且被告之戶籍亦均設在臺東縣，則本院所管轄之花蓮縣
    對於被告而言，相對而言顯然十分陌生。在此陌生又與犯罪事實毫無關係之環境
    下，實難想像被告能夠順利獲取其所需要之訴訟上資源，更難以覓得物證，亦無
    從傳訊證人與之對質或詰問，甚至將因不熟悉環境而不知如何獲得辯護，在在均
    對被告訴訟權之保障產生嚴重戕害，亦不符合正當法律程序。相較之下，由臺灣
    臺東地方法院審理本案，被告必能透過其熟悉之生活網絡，尋得必要之辯護，且
    易在當地取得足以促進其訴訟上防禦權行使之證據，例如取得有利之物證、證人
    ，如有證人必須傳訊，亦得減少證人因路途遙遠而拒絕證言所造成時間之延宕，
    對於被告訴訟權之保障較為完備。是以，本案犯罪地以及被告住所均在臺東縣，
    而被告甲○○亦在臺東縣，僅被告黃光賢因提起上訴，而非出於自由意願遭解送
    至花蓮看守所，則本案既已得依刑事訴訟法第五條第一項規定，確定何處為犯罪
    地或被告之住所，即應據此認定其管轄權。且被告乙○○係基於人為理由，致使
    其所在地由臺東縣移至花蓮縣，惟實質上與花蓮縣並無任何地緣關係，遑論能夠
    在此陌生之異鄉順利行使其訴訟權。是以，經審酌前開事證，復基於憲法保障人
    民之訴訟權，以及正當法律程序要求等理由，由犯罪地或被告住所地法院管轄本
    案，顯然對於被告訴訟權保障之促進有較大助益，如僅以被告解送安全為由，而
    排除犯罪地或被告住所地法院之管轄權，曲認本院具有管轄權，無異剝奪被告憲
    法上所保障之訴訟權，自無可取。本院因此認為對於本案並無管轄權，而應由本
    案犯罪地及被告住所地所在之臺灣臺東地方法院管轄，始為適法。爰不經言詞辯
    論，逕為諭知管轄錯誤之判決。至於提解人犯所生安全上之顧慮，自屬司法行政
    機關應予以加強之處，而不得以此推諉，附此敘明。
據上論結，應依刑事訴訟法第三百零四條、第三百零七條，判決如主文。
中      華      民      國    九十三      年      三    月      四      日
                              臺灣花蓮地方法院刑事第一庭
                                  審判長法官  賴  淳  良
                                        法官  俞  秀  美
                                        法官  余  明  賢
右正本證明與原本無異。
如對本判決不服，應於送達後十日內，向本院提出上訴狀。（應抄附繕本）告訴人或
被害人如對於本判決不服者，應具備理由請求檢察官上訴，其上訴期間之計算係以檢
察官收受判決正本之日期為準。
                                  法院書記官
中      華      民      國    九十三      年      三    月      八      日
